【裁判字號】    99,易,1357
【裁判日期】    990831
【裁判案由】    詐欺
【裁判全文】
臺灣臺中地方法院刑事判決              99年度易字第1357號
公  訴  人  臺灣臺中地方法院檢察署檢察官
被      告  丙○○
上列被告因詐欺案件，經檢察官提起公訴（99年度偵字第4078號
）及移送併案審理（99年度偵字第2854號），本院判決如下：
    主  文
丙○○幫助犯詐欺取財罪，處有期徒刑肆月，如易科罰金，以新
臺幣壹仟元折算壹日。
    犯罪事實
一、丙○○（原名楊職展）於民國98年3月間某日至98年11月13
    日前之某日，在可預見某一姓名年籍均不詳之成年人無故取
    得他人之帳戶及提款卡使用，乃俾利於迴避員警之查緝，其
    後可能將取得之帳戶供作遭詐欺取財之受害人匯款時指定帳
    戶之用，且其發生不違背本意之情形下，仍基於幫助該名成
    年人向他人詐欺取財之不確定故意，在不詳處所，將其向玉
    山商業銀行大雅分行（下稱玉山銀行）申設取得帳號000000
    0000000號帳戶及其向第一商業銀行大雅分行（下稱第一銀
    行）申設取得帳號00000000000號帳戶之存摺、金融卡及密
    碼等（下稱帳戶資料）交予該名成年人，供該名成年人作為
    向不特定民眾詐欺取財犯罪使用。嗣該名成年人取得前揭帳
    戶資料後，即基於意圖為自己不法所有之詐欺取財犯意，先
    於98年11月16日上午9時許，以基隆縣政府警察局警員楊職
    展名義，撥打電話予甲○○，向甲○○佯稱：「你所有之金
    融帳戶遭詐騙集團盜用作為洗錢帳戶，須配合將你帳戶內金
    額新臺幣（下同）16萬元匯至丙○○上開第一銀行帳戶以便
    保管。」等語，致甲○○因陷於錯誤，隨即至中華郵政股份
    有限公司關山郵局，臨櫃填寫匯款單而欲匯出所有16萬元款
    項至丙○○上開第一銀行帳戶內，適因郵局人員見甲○○所
    填載之帳戶帳號有誤而無法匯款，發現有異予以攔阻，甲○○始知悉受騙，致未能得逞詐取上開款項。又該名成年人復
    於98年11月16日上午9時49分許，以雲林縣警察局警員名義
    及臺灣雲林地方法院檢察署書記官王秀如名義，撥打電話予
    乙○○，向乙○○佯稱：「你已遭列為刑事詐欺案件之被告
    ，須匯款帳戶內之10萬元款項至丙○○上開玉山銀行帳戶內
    。」等語，並傳真臺灣雲林地方法院檢察總署偵查卷宗封面
    1紙予乙○○，用以取信乙○○，致乙○○因陷於錯誤，而
    於同日上午12時53分許，至玉山銀行林口分行臨櫃將所有10
    萬元款項匯至丙○○上開玉山銀行帳戶內，並旋遭提領一空
    。嗣經乙○○發覺受騙報案後，員警查得前揭第一銀行及玉
    山銀行帳戶均係丙○○本人所申請，始循線獲悉上情。
二、案經臺中縣警察局豐原分局報請臺灣臺中地方法院檢察署檢
    察官偵查起訴及移送併案審理。
    理  由
一、證據能力部分：本件認定事實所引用之卷證資料，並無證據
    證明係公務員違背法定程序所取得，又檢察官、被告丙○○
    於本院準備程序及審判期日時均表示同意作為證據而不予爭
    執，且迄至言詞辯論終結前亦未再聲明異議，依刑事訴訟法
    第159條之5第1項之規定，本件認定事實所引用之證據，縱
    屬傳聞證據而不符刑事訴訟法第159條之1至第159條之4之規
    定者，仍均有證據能力，適為本案證據，先予敘明。
二、訊據被告丙○○固對伊所申設之上開玉山銀行帳戶內有筆10
    萬元之匯款，且伊已未持有所申設之第一銀行及玉山銀行帳
    戶之存摺及金融卡等情供承不諱；惟仍矢口否認有上開幫助
    詐欺取財之犯行，辯稱：伊將上開玉山銀行及第一銀行帳戶
    存摺及金融卡同置於機車置物箱內以便領取工資後存款之用
    ，而伊於98年3月間某日，騎乘機車至臺中縣梧棲鎮某工地
    工作後下班時，即發現伊上開機車置物箱遭人撬開，而上開
    帳戶之存摺及金融卡連同伊工作使用之工具均同時遭竊，另
    該等帳戶之密碼雖為伊之生日，然因伊記性不佳，仍將密碼
    記在該等存摺上，始遭人使用，伊未將上開帳戶資料交予他
    人供任意使用云云。經查：
（一）上開第一銀行及玉山銀行帳戶乃由被告本人申設使用，其
      後則於98年11月16日遭詐欺者以上開方式向被害人甲○○
      及乙○○施用詐術後，分別要求被害人甲○○及乙○○將
      款項匯入上開帳戶內，因被害人甲○○臨櫃填寫匯款單而
      欲匯出所有16萬元款項至丙○○上開第一銀行帳戶內，適
      因郵局人員見被害人甲○○所填載之帳戶帳號有誤而無法
      匯款，發現有異予以攔阻，被害人甲○○始知悉受騙而未
      再匯款，另被害人乙○○則因此匯入上開10萬元款項至被
      告上開玉山銀行帳戶內，並旋遭提領一空，而被告上開帳
      戶則隨即遭列為警示帳戶等情，業為被告所不爭執，且據
      被害人甲○○及乙○○於警詢時指訴綦詳（詳見中縣豐警
      偵字第0980050507號卷第4至5頁、中縣豐警偵字第098005
      0622號卷第4至5頁），復有第一銀行98年12月7日函及玉
      山銀行99年1月22日函及所附被告開戶資料及交易明細表
      （詳見中縣豐警偵字第0980050507號卷第8頁至第11頁、
      中縣豐警偵字第0980050622號卷第13頁至第22頁）、被害
      人甲○○、乙○○提出之郵政跨行匯款申請書、玉山銀行
      存款憑條、「臺灣雲林地方法院檢察總署」偵查卷宗封面
      （詳見中縣豐警偵字第0980050507號卷第6頁、中縣豐警
      偵字第0980050622號卷第21頁、第28至29頁）、臺中縣警
      察局豐原分局大雅所刑事陳報單、辦理刑事案件移送檢核
      表、員警職務報告、桃園縣政府警察局龜山分局龜山派出
      所受理各類案件紀錄表、受理刑事案件報案三聯單、內政
      部警政署反詐騙案件紀錄表、受理詐騙帳戶通報警示簡便
      格式表、金融機構聯防機制通報單及員警職務報告等在卷
      可稽，足認被告上開玉山銀行及第一銀行帳戶資料確均業
      遭詐欺者持有，供作詐騙被害人甲○○、乙○○之人頭帳
      戶使用，並於被害人乙○○匯款後隨即以金融卡加以提領
      花用，自甚為明確。
（二）至被告丙○○雖以前揭情詞置辯。惟觀諸被告前雖曾於警
      詢中陳稱上開帳戶存摺、金融卡及密碼遭竊時間為98 年4
      、5月間，遭竊地點則已忘記云云（詳見中縣豐警偵字第
      0980050507號卷第1頁背面）；然於偵查中則改稱遭竊時
      間應為98年2、3月間，在臺中縣梧棲鎮某工地遭竊云云（
      詳見99年度偵字第4078號卷第6頁）；另於本院行準備程
      序中復另稱遭竊時間為98年3月間，在臺中縣梧棲鎮某工
      地遭竊云云（詳見本院卷第18頁），可見被告前後就伊上
      開帳戶遭竊之時間及地點等所述顯非一致，已非無疑。況
      一般人皆知金融帳戶存摺、金融卡及密碼攸關個人金融信
      用，一起存放易致個人金融隱私外洩且遭人盜用，故常理
      以言，一般人大多不會將上開帳戶資料一併存放，而係分
      開保管，且為免他人得知金融卡密碼，亦大多不以個人資
      訊作為設定依據，縱使仍以個人身分資料作為密碼以免遺
      忘，亦無另行填載在該等存簿等資料上，以避免遭人盜用
      為是，從而，堪見被告供陳伊係以自己之生日作為上開帳
      戶之密碼，因伊記性不好，怕忘記生日及密碼，遂將該密
      碼書寫在上開存簿上云云，顯不符常理，自難以採信。再
      查，被告上開玉山銀行及第一銀行帳戶內之存款餘額，於
      95年3月2日及95年8月11日分別為0元及2元，迨至被告所
      稱該等帳戶於98年3月間遭竊為止，其間並無任何存款及
      交易等情，業為被告所是認，且有第一銀行98年12月7日
      函及玉山銀行99年1月22日函及所附被告開戶資料及交易
      明細表（詳見中縣豐警偵字第0980050507號卷第11頁、中
      縣豐警偵字第0980050622號卷第19頁）在卷足參，益徵被
      告上開帳戶內之存款乃為零或甚微，且伊工作期間均無任
      何存款或提款使用之情無訛，而被告倘為存款之用，則隨
      身攜帶1個帳戶即已足，蓋無同時放置上開2帳戶在機車置
      物箱內之必要，基上，可見被告辯稱伊乃為便於存取工作
      薪資，始於上班時將上開帳戶同時置放在所騎乘之機車置
      物箱內，並因而遭竊云云，顯與事實及常理有違，無足憑
      採。再者，金融帳戶存摺、金融卡及密碼攸關個人金融信
      用，常理以言，倘若失竊均會立即報警，並向金融機構辦
      理掛失；然查，被告自始均稱伊於知悉前揭物品遭竊後，
      未曾向前開帳戶所屬金融機構辦理掛失，亦未向警察局報
      案等情在卷（詳見中縣豐警偵字第0980050507號卷第1頁
      背面、中縣豐警偵字第0980050622號卷第9頁、99年度偵
      字第4078號卷第7頁），復有玉山銀行99年1月22日函覆稱
      被告上開玉山銀行帳戶並無辦理任何掛失情事等語可參（
      詳見中縣豐警偵字第0980050622號卷第13頁），堪認被告
      在知悉前揭帳戶資料遭竊後，竟未辦理掛失，亦與常理相
      悖。另參諸被告前雖迭次於警詢、偵查及本院審理中供稱
      伊於98年3月間，在臺中縣梧棲鎮工地工作後欲返家時，
      即發現放置在機車置物箱內之上開帳戶資料連同工作工具
      一併遭竊等情在卷；然於警詢中竟另供稱：「玉山銀行在
      98年11月17日打電話給我，說我帳戶有問題…因為我在17
      日找不到（指玉山銀行帳戶），我以為這個不重要，因為
      帳戶沒錢，所以我不在意，我在19日工作後才去銀行辦理
      （指第一銀行帳戶）。」（詳見中縣豐警偵字第
      0980050622號卷第9頁）等語，可見被告對於伊究係何時
      如何知悉上開帳戶遺失或遭竊一節，前後所述極具矛盾，
      顯有疑義，而被告以上開情詞置辯，即委無可取。
（三）另者，因帳戶存摺、提款卡遺失或遭竊者，若至金融機構
      辦理掛失止付，詐欺集團將無法提領詐得金額，且詐欺集
      團若未得原帳戶所有人同意而加以使用，則詐得金額亦有
      可能遭原帳戶所有人提領一空，而詐騙所得之金額動輒上
      萬元，遠較購買或承租帳戶使用之微薄款項為鉅，是詐欺
      者衡情均不致以遺失或竊得之帳戶作為詐騙被害人之出入
      往來帳戶，而甘冒可能遭原帳戶所有人凍結帳戶補辦存摺
      資料領款，致無法提領之風險。再查，上開玉山銀行及第
      一銀行帳戶既為被告平日所使用，業據被告供承在卷，則
      該帳戶之存摺及金融卡應屬被告個人之重要物品，亦當十
      分重視並常檢視甚明，是倘若被告陳稱其乃將存摺、金融
      卡放置於機車置物箱內，因機車置物箱遭人撬開，且帳戶
      連同伊其他謀生工具均遭竊等語為真，則被告對於該存摺
      及金融卡遭竊一節，豈可能無較高之警覺性，而延至玉山
      銀行通知該帳戶已列為警示帳戶後，方欲另行將第一銀行
      帳戶辦理掛失。基上，益見被告辯稱其上開玉山銀行及第
      一銀行帳戶乃係遭竊云云，顯屬無據。又參以被告陳稱伊
      於98年3月間某日起，已同時未持有上開玉山銀行及第一
      銀行帳戶，而98年11月13日由上開第一銀行轉帳300元至
      上開玉山銀行部分則非伊所為等語，核諸上開玉山銀行及
      第一銀行乃係同日遭詐欺者所使用，並要求被害人同日匯
      款者等情，均有上開帳戶交易明細附卷可參，顯而易見上
      開玉山銀行及第一銀行帳戶乃係被告於98年3月間某日至
      98年11月13日前之某日，同時交予某一不詳之成年人以遂
      行上開詐欺犯行之用者，至為明確。
（四）按刑法上之故意，分直接故意（確定故意）與間接故意（
      不確定故意），「行為人對於構成犯罪之事實，明知並有
      意使其發生者」為直接故意；又「行為人對於構成犯罪之
      事實，預見其發生而其發生並不違背其本意者」為間接故
      意；而參以郵政儲金或銀行帳戶可供款項之存匯、提領，
      一般人均可輕易申請開設，並無任何資格條件之限制，苟
      有使用金融存款帳戶之正當用途，自以使用其本人或可信
      賴之親友申請之帳戶，最為便利安全，始可避免帳戶名義
      人反悔或心存歹念，利用通知掛失止付、變更存戶印鑑圖
      章或換摺之方式，將帳戶內之款項領走一空，反致使用帳
      戶人蒙受損失，苟非為犯罪等不法目的或為掩飾自己真實
      身分，並藉以逃避查緝，依常情並無捨棄自己申設帳戶而
      迂迴以花費金錢或其他方法向無相當信賴關係之陌生人取
      得帳戶使用之理，且近年來以詐欺取財之犯罪類型層出不
      窮，該等犯罪，多數均係利用他人帳戶作為詐欺所得財物
      之出入帳戶，業經媒體廣為披載，是依一般人通常之知識
      、智能及經驗，均已詳知向陌生人購買、承租或其他方法
      取得帳戶者，多係欲藉該帳戶取得不法犯罪所得，且隱匿
      帳戶內資金之實際取得人之身分，以逃避追查，則被告係
      成年且有智識之人，對此亦應知之甚詳，自難諉稱不知，
      故被告對於交付上開玉山銀行及第一銀行帳戶之存簿及金
      融卡予該姓名年籍不詳之詐欺者，將可能被用來作為詐欺
      取財等非法用途上，應有所預見，且不違背其本意。是以
      ，被告猶仍提供所有上開帳戶予該名年籍不詳之詐欺者使
      用，當堪認被告亦有容任該詐騙者將被告所有上開帳戶作
      為詐欺取財之匯款指定帳戶使用，準此，被告顯有幫助詐
      欺取財之不確定故意存在，應堪認定。
（五）再按刑法上之幫助犯，係指以幫助之意思，對於正犯資以
      助力，而未參與實施犯罪之行為者而言；查本件被告將伊
      所有上開帳戶提供予該名詐欺者作為遭詐欺取財之受害人
      匯款指定之帳戶，乃係基於幫助他人詐欺取財之犯意，而
      被告提供上開帳戶之行為，復屬詐欺取財構成要件以外之
      行為，則被告自屬以幫助之意思，參與詐欺取財構成要件
      以外之行為，應以詐欺取財之幫助犯論。基上可證，本案
      事證明確，被告之犯行，堪予認定。
三、查詐欺者雖已對被害人甲○○著手於詐欺取財犯行之實施，
    惟因尚未取得所詐欺財物之持有支配權，此部分自僅為未遂
    ，是核被告就被害人甲○○遭詐欺取財部分之所為，係犯刑
    法第30條第1項、第339條第3項、第1項之幫助犯詐欺取財未
    遂罪；另就被害人乙○○遭詐欺取財部分之所為，係犯同法
    第30條第1項、第339條第1項之幫助犯詐欺取財既遂罪。被
    告以1同時交付上開2本帳戶之行為，幫助詐欺者向上開2 名
    被害人甲○○、乙○○詐取財物，係以1行為犯數罪名，為
    想像競合犯，應從一重論以幫助詐欺取財既遂罪。被告以1
    交付帳戶之行為，同時致上開2名被害人甲○○、乙○○被
    騙，亦為想像競合犯，應從一重處斷。被告幫助該詐欺者犯
    罪，為幫助犯，依刑法第30條第2項之規定，按正犯之刑減
    輕之。至移送併案審理即被害人甲○○遭詐騙部分（99年度
    偵字第2854號），因與本件已起訴經論罪之犯罪事實具有想
    像競合犯之關係，應為起訴效力所及，本院自應予以審究，
    附此敘明。爰審酌被告隨意提供所有之上開帳戶供他人非法
    使用，將助長社會犯罪風氣，可能導致真正犯罪者逍遙法外
    ，其行為殊屬不當，又被害人在財產上受有甚大損害，心理
    上亦受有相當之痛苦，對於此違背常態之交易資料，被告犯
    罪後仍希圖狡辯以脫免刑責，並置被害人之損失於事外，毫
    無懺悔之意，惟念及被告本身並未實際參與本件詐欺取財之
    犯行，責難性較小等一切情狀，量處如主文所示之刑，並諭
    知易科罰金之折算標準。
據上論斷，應依刑事訴訟法第299條第1項前段，刑法第30條第1
項、第2項、第339條第1項、第3項、第55條、第41條第1項前段
，刑法施行法第1條之1，判決如主文。
中    華    民    國    99    年    8    月    31    日
              刑事第一庭  審判長法  官  張國忠
                                法  官  林清鈞
                                法  官  許惠瑜
以上正本證明與原本無異。
如不服本判決，應於判決送達後10日內，向本院提出上訴狀。
                                書記官  楊家印
中    華    民    國    99    年    8    月    31    日
附錄本案論罪科刑法條：
刑法第339條
意圖為自己或第三人不法之所有，以詐術使人將本人或第三人之
物交付者，處5年以下有期徒刑、拘役或科或併科1千元以下罰金
。
以前項方法得財產上不法之利益或使第三人得之者，亦同。

司法院資訊處製作；財團法人民間司法改革基金會備份。
